臺灣高等法院刑事判決　　　　　　　　100年度上易字第499號
上　訴　人　臺灣板橋地方法院檢察署檢察官
被　　　告　呂樂周
上列上訴人因被告被訴詐欺案件，不服臺灣板橋地方法院99年度
易字第2077號，中華民國99年12月23日第一審判決（起訴案號：
臺灣板橋地方法院檢察署98年度偵緝字第1699號），提起上訴，
本院判決如下：
    主  文
原判決撤銷。
呂樂周意圖為自己不法之所有，以詐術使人將本人之物交付，累
犯，處有期徒刑肆月，如易科罰金，以銀元參佰元即新臺幣玖佰
元折算壹日。
    事  實
一、呂樂周前因偽造文書、妨害自由、詐欺等案件，經法院各判
    處有期徒刑6 月、6 月、5 月，經裁定應執行有期徒刑1 年
    2 月確定。復因偽造文書案件，經臺灣桃園地方法院判處有
    期徒刑1 年6 月確定，與前開三罪裁定應執行有期徒刑2 年
    ，於民國83年10月8 日執行完畢，猶不知悛悔。其於87年間
    與王玉華交往，嗣同居於王玉華位桃園縣龜山鄉「牽手成家
    社區」住處，即桃園縣龜山鄉○○村○○路202 巷20號2 樓
    ，因而認識在該社區擔任警衛李龍波，得知李龍波女婿林松
    輝鳩集合會，認有機可乘，竟基於意圖為自己不法之所有犯
    意，計劃於詐得合會會金，即離開與王玉華上址同居處所，
    遂於88年4 月10日以當時同居女友王玉華（另經檢察官不起
    訴處分確定）名義，參加林松輝擔任會首所招集之合會，連
    同會首共19會，每月每會新臺幣（下同）1 萬元，採內標制
    ，底標1 千元，會期自88年4 月10日至89年10月10日，開標
    方式為於會期內每月10日下午8 時，在林松輝當時居所臺北
    縣三重市（改制後為新北市三重區○○○街166 巷8 號2 樓
    內開標。呂樂周入會後旋於88年6 月10日即合會第2 會（不
    含會首收取合會之首會）以2,100 元詐標會款，致令林松輝
    陷於錯誤，將呂樂周所標得合會會金146,400元【（7,900 X
    16=126,400元＋20,000元（含首會金及其他會員已標取1 會
    ，各1 萬元）】，送至呂樂周與王玉華同居處所，交予呂樂
    周，並由呂樂周以王玉華名義出具收據。其明知應按合會契
    約每月給付合會會款，然卻於得標後即未再支付會款，並於
    88年7 月間（起訴書誤載為同年8 月）即避不見面，林松輝
    因遍尋無著呂樂周，始悉上情。
二、案經林松輝訴由臺灣板橋地方法院檢察署檢察官偵查起訴。
    理  由
壹、證據能力：
    按被告以外之人於審判外之言詞或書面陳述，除法律有規定
    者外，不得作為證據；又被告以外之人於審判外之陳述，雖
    不符刑事訴訟法第159 條之1 至第159 條之4 之規定，而經
    當事人於審判程序同意作為證據，法院審酌該言詞陳述或書
    面陳述作成時之情況，認為適當者，亦得為證據；另當事人
    、代理人或辯護人於法院調查證據時，知有第159 條第1 項
    不得為證據之情形，而未於言詞辯論終結前聲明異議者，視
    為有前項之同意，刑事訴訟法第159 條第1 項、第159 條之
    5 分別定有明文。查本案下列所引用之各項證據，經本院依
    法踐行調查證據程序，檢察官不爭執各該證據之證據能力，
    而被告於本院準備程序中，經詢以：對於檢察官所提本案犯
    罪之證據能力有何意見？其答稱：與事實不符等語（見本院
    卷第34頁背面），迄於言詞辯論終結前未聲明異議，本院亦
    查無依法應排除其證據能力之情形，依刑事訴訟法第159 條
    之4 、第159 條之5 規定意旨，均得作為證據。至於被告所
    稱證據與待證事實不符等語，則屬證據證明力之問題，合先
    敘明。
貳、實體方面：
一、訊據被告呂樂周固坦認於88年4 月10日以王玉華名義參與上
    開合會1 會，並於88年6 月10日得標，且該次得標所應得之
    會金為146,400 元之事實，但堅決否認有何詐欺取財犯行，
    辯稱：我有參加林松輝招集的合會，第2 會就以2,100 元得
    標，得標後之部分會金直接被拿去扣抵購買林松輝大舅子李
    泉發2 部電腦的錢，其餘的錢則被王玉華的母親宋秀珍（已
    歿）拿去支付作鐵窗的費用，我得標後有再繳一會死會會錢
    ，之後因李泉發將電腦搬走，故未再繳死會會錢，並無詐欺
    云云。經查：
  (一)被告以其當時同居女友王玉華名義參加告訴人林松輝所招集
    前揭合會，並於第2 會（不含會首收取合會之首會）標取合
    會，會金共146,400 元等情，迭據被告於檢察官偵訊、原審
    供明在卷（見98年度偵緝字第1699號卷（下稱偵緝字第1699
    號卷）第65頁、原審卷第80頁正、背面），並有合會會單、
    標取合會會金146,400 元收據在卷足憑（見88年度他字第11
    85號卷第9 頁、偵緝字第1699號卷113-1 頁）。而被告於原
    審準備程序亦坦認，於合會得標後，其死會會錢都沒有付等
    語（見原審卷第35頁背面），核與證人即告訴人林松輝迭於
    原審及本院審理時結證：被告沒有繳過任何一次死會會錢等
    語相符（見原審卷第58頁、本院卷第48頁）。據此，此部分
    事實，洵堪認定。
  (二)被告係以同居女友王玉華名義參加上揭合會，當初向林松輝
    佯稱其姓名為「王陽益」，此情亦據被告於檢察官偵訊時所
    是認（見偵緝字第1699號卷第66頁），並據告訴人林松輝於
    檢察察官偵訊時陳明：當時呂樂周化名王陽益等語在卷（見
    88年度偵字第24353 號卷第16頁正、背面）。酌以證人王玉
    華於檢察官偵訊時陳稱：呂樂周係在九二一大地震（按即88
    年9 月21日）那一年夏天突然不告而別，他離開後有打電話
    給我說抱歉，說他在外面有欠款，他也曾冒用我弟弟王希林
    的名字，事後我才知道他有在外行騙，交往期間被告也有向
    我借款，且說他有跟林松輝的合會，他的錢流向都說不清，
    被告的名字不叫王陽益，是叫呂樂周等語（見偵緝字第1699
    號卷第54至55頁）。而被告於標取會金後，並未要王玉華繳
    納死會會錢乙節，業據證人王玉華於原審證稱：呂樂周沒有
    叫我去繳死會的錢等語（見原審卷第61頁）。參諸上情，被
    告初始即已無資力，而向同居女友王玉華借款，嗣佯稱姓名
    「王陽益」以同居女友王玉華名義參與林松輝合會，並於第
    2 會標取會金後，即避不見面，且未繳交死會會錢，致林松
    輝遍尋無著。綜核上開歷程，被告呂樂周初始即謀劃以參加
    合會方式詐取財物，昭然若揭，否則豈有如此行徑。
  (三)被告固辯稱：其於標會後，有繳一期死會會款，但後來因林
    松輝之大舅子李泉發將電腦搬走始未再繼續繳會款云云。然
    查，被告對於標取合會後，有無給付死會之會款乙節，被告
    第一次通緝到案，於94年6 月17日檢察官訊問時供稱：不認
    識林松輝，亦未參加林松輝招集合會云云（見94年度偵緝字
    第1216號卷第30頁）；迨於第2 次通緝到案後，於99年6 月
    9 日檢察官偵訊時改稱：我有繳1 次死會的會錢云云（見偵
    緝字第1699號卷第131 頁）；迨於第二次通緝到案後，發交
    臺灣宜蘭監獄執行，經原審借提，於99年8 月4 日訊問時供
    稱：我標走合會後，有繳二期死會的錢云云（見原審卷第16
    頁背面），依上所述，被告就其是否有繳納死會會錢，初則
    否認參與林松輝召集上揭合會，復改稱有繳一次死會會錢，
    繼改稱繳了二次云云，顯見被告前後辯詞反覆矛盾。而告訴
    人則於偵審中均一致證稱被告未給付任何一期之死會會款，
    業如前述。且證人王玉華亦證稱：告訴人林松輝有因找不到
    被告，來找我要會款等語（見偵緝字第1699號卷第55頁、原
    審卷第61頁正、背面）。苟被告有繳納死會會款，則就此等
    明確有利被告之證據，豈會有上開枘鑿不入之供述。另查，
    被告無資力，基於詐欺犯意參與合會，標取會金後避不見面
    ，未繳納死會會款，其時犯行即已成立，與被告是否有向案
    外人李泉發購買電腦，及是否將部分標得會金交予當時同居
    人王玉華之母親支付裝置鐵窗之費用，與被告犯行並無直接
    關聯性，自難據此推卸責任，綜合上情，足認被告所述顯係
    情虛飾卸之詞，委無足採。
  (四)被告復以未收到標得之合會會金云云置辯。惟查，告訴人林
    松輝迭於檢察官偵訊、原審及本院審理時證述已將前述合會
    會金交予被告，核與證人即與林松輝一起至被告與王玉華上
    址同居處所交付合會會金之李龍波於檢察官偵訊時證稱：林
    松輝交呂樂周標得會金時，我有跟他去呂樂周與王玉華同居
    的處所，林松輝交合會會金時，呂樂周當時有在場等語相符
    （見偵緝字第1699號卷第109 頁）。並有上述合會會款收據
    在卷足按。而被告就其標得合會會金用途，先則檢察官偵訊
    時供稱：是王玉華收取合會會金的云云（見偵緝字第1699號
    卷第65頁），復於檢察官偵訊改稱：我有再去問王玉華有無
    收到會錢云云（見偵緝字第1699號卷第83頁），繼於原審改
    稱：我是用標得會金向林松輝之大舅子李泉發買兩部電腦，
    還有王玉華拿去裝她媽媽家鐵窗的錢5 萬多元，買電腦的錢
    直接從我標得合會會金扣除云云（見原審卷第16頁背面），
    足見被告就是否收得標得合會會金乙節，供詞反覆扞格不入
    ，其真實性實非無疑。復酌以，被告於本院準備程序時供稱
    ：合會會款收據上王玉華的名字，是王玉華要我幫她代簽的
    等語（見本院卷第35頁背面），苟被告未收到標得合會會金
    ，為何簽署合會會款收據，益徵被告所辯與事實不符，自難
    憑採。另證人王玉華固證稱：我沒有印象林松輝有拿會錢給
    呂樂周云云，然王玉華係上揭合會之利害關係人，甚且允諾
    每個月償還林松輝5 千元（見偵緝字第1699號卷第55頁），
    苟王玉華與本件合會無關，被告又未收取合會會金，豈有自
    願每月為被告償還5 千元予林松輝之理，是證人王玉華此部
    分所述，顯係曲意飾詞迴護被告，躍然可見，自難據為有利
    於被告之認定。
  (五)綜上所述，被告所辯各節均無可採，本件事證明確，被告犯
    行堪以認定，應予依法論科。
二、新舊法比較
    按行為後，法律有變更者，適用行為時之法律，但行為後法
    律有利於行為人者，適用最有利於行為人之法律，刑法第2
    條第1 項定有明文。被告行為後，刑法業於94年1 月7 日修
    正，94年2 月2 日公布，並於95年7 月1 日起施行。茲比較
    分述如下：
  (一)修正前刑法第47條規定，行為人不論故意犯或過失犯，均有
    累犯規定之適用，法律效果為加重本刑至二分之一。新修正
    刑法第47條第1 項則限於行為人故意犯罪，始有累犯規定之
    適用，然本案事實無論適用新刑法第47條第1 項或舊刑法第
    47條之規定，均構成累犯，而無何差異。
  (二)有關刑法分則編各罪所定罰金之貨幣單位原為銀元，且依舊
    刑法第33條第5 款規定，罰金刑為1 銀元以上，而有關罰金
    倍數之調整及銀元與新臺幣之折算標準，則另定有現行法規
    所定貨幣單位折算新臺幣條例第2 條、罰金罰鍰標準條例第
    1 條及第5 條，除規定罰金以1 銀元折算3 元新臺幣外，並
    將72年6 月26日以前修正之刑法部分條文罰金數額提高2 至
    10倍（依行政院會銜司法院於72年7 月27日發佈，同年8 月
    1 日施行，有關刑法定有罰金各條均提高為10倍），其後修
    正者則不再提高倍數。嗣修正後刑法第33條第5 款則將罰金
    刑提高為新臺幣1 千元以上，並以百元計算之，且因修正後
    刑法第33條第5 款所定罰金貨幣單位既已改為新臺幣，刑法
    分則編各罪所定罰金之貨幣單位亦應配合修正為新臺幣，又
    考量刑法修正施行後，不再施用「現行法規所定貨幣單位折
    算新臺幣條例」，為使刑法分則編各罪所定罰金之最高數額
    與刑法修正前趨於一致，避免衍生新舊法比較適用問題，於
    不變動罰金數額之前提下，爰增訂刑法施行法第1 條之1 規
    定（詳見其立法理由，足認刑法施行法第1 之1 條係為配合
    新刑法第33條第5 款之修正施行而增訂，如適用修正後刑法
    第33條第5 款以新臺幣為貨幣單位，方有刑法施行法第1 之
    1 條規定之適用）。據此，此次刑法修正，被告所犯刑法第
    339 條第1 項之罪，其條文本身文字並未修正，然上開條文
    既定有罰金刑之規定，如依修正前刑法第33條第5 款規定，
    罰金最低數額為1 元（銀元），依罰金罰鍰提高標準條例第
    1 條規定提高為10倍，即為銀元10元，以現行法規所定貨幣
    單位折算新臺幣條例第2 條折算僅為新臺幣30元，又刑法第
    339 條非屬於76年6 月26日至94年1 月7 日新增之條文，故
    最高罰金數額依前開規定提高為10倍後，為銀元1 萬元，若
    以現行法規所定貨幣單位折算新臺幣條例第2 條折算係新臺
    幣3 萬元；惟如依修正後刑法第33條第5 款規定，罰金最低
    額為新臺幣1 千元，而最高罰金數額，依配合增訂之刑法施
    行法第1 之1 條第1 項之規定，改以新臺幣計算罰金數額，
    且依同條第2 項提高罰金數額至30倍，則最高罰金數額為新
    臺幣3 萬元，經核修正前後上開刑法分則之最高罰金數額固
    因刑法施行法第1之1條之增訂而趨於一致，並無不同，惟罰
    金最低數額，則以修正前刑法第33條第5 款較有利於被告。
    經比較修正前、後之結果，足見修正後之規定並未較有利於
    被告。
  (三)經綜合比較新、舊法之結果，以被告行為時之舊法較有利於
    被告，依刑法第2 條第1 項前段規定，自應適用被告行為時
    之法律。
三、核被告呂樂周所為，係犯刑法第339 條第1 項之詐欺取財罪
    。被告前曾受如事實欄所載有期徒刑之執行，有本院被告前
    案紀錄表在卷可考，其於有期徒刑執行完畢後，五年以內再
    犯本件有期徒刑之罪，為累犯，應依法加重其刑。
四、原審對於不利於被告之事證未詳予勾稽，致誤諭知其無罪之
    判決，檢察官指摘原審認事用法不當而提起上訴，求為改判
    被告有罪，為有理由，應由本院予以撤銷改判。爰審酌被告
    犯罪動機、目的、犯罪手法，詐得之金額及對告訴人林松輝
    財產法益所生損害程度，兼衡被告犯後，經臺灣板橋地方法
    院檢察署發布通緝，始將其緝捕到案，無端耗費司法資源，
    且未賠償林松輝之損失，及其犯後態度等一切情狀，量處如
    主文第2 項所示之刑；又被告行為時之易科罰金折算標準，
    依修正前刑法第41條第1 項前段、廢止前罰金罰鍰提高標準
    條例第2 條規定，以銀元1 百元或2 百元或3 百元折算1 日
    ，經折算為新臺幣後，應以新臺幣3 百元或6 百元或9 百元
    折算1 日。95年7 月1 日修正公布施行之刑法第41條第1 項
    前段則規定：「犯最重本刑為5 年以下有期徒刑以下之刑之
    罪，而受6 個月以下有期徒刑或拘役之宣告者，得以新臺幣
    1 千元、2 千元或3 千元折算1 日，易科罰金。」其後刑法
    第41條第1 項前段再於98年12月30日修正公布，將其中「而
    受6 個月」之文字修正為「而受6 月」，此一修正僅為文字
    調整，不生刑罰權變動之效果，比較修正前後刑法之易科罰
    金折算標準，以被告行為時之舊法規定，較有利於被告，此
    部分應依刑法第2 條第1 項前段，適用被告行為時之修正前
    刑法第41條第1 項前段規定，諭知如易科罰金以銀元300 元
    即新臺幣900 元折算1 日。另按中華民國96年罪犯減刑條例
    施行前，經通緝而未於中華民國96年12月31日以前自動歸案
    接受偵查、審判或執行者，不得依本條例減刑，中華民國96
    年罪犯減刑條例第5 條定有明文。查上開減刑條例係於96年
    7 月16日施行，此觀該條例第10條規定甚明，而被告於94年
    10月26日為臺灣板橋地方法院檢察署發布通緝，迄98年6 月
    17日始緝獲，此有臺灣板橋地方法院檢察署94年10月26日板
    檢榮偵御緝字第4409號通緝書、98年6 月25日板檢慎御銷字
    第4371號撤銷通緝書（稿）、被告98年6 月17日警詢筆錄等
    存卷可查（見94年度偵緝字第1216號卷第4 至5 頁、第67頁
    、第68頁），是被告既未於96年12月31日以前自動歸案接受
    偵查，即無上開減刑條例之適用，併此敘明。
據上論斷，應依刑事訴訟法第369 條第1 項前段、第364 條、第
299 條第1 項前段，刑法第2 條第1 項前段、(修正前)第339 條
第1 項、第47條、第41條第1 項前段，廢止前罰金罰鍰提高標準
條例第1 條前段、第2 條，現行法規所定貨幣單位折算新臺幣條
例第2 條，判決如主文。
本案經檢察官陳昱旗到庭執行職務。
中    華    民    國    100    年    4    月    26    日
                  刑事第四庭   審判長法  官  陳筱珮
                                     法  官  陳玉雲
                                     法  官  邱滋杉
以上正本證明與原本無異。
不得上訴。
                                     書記官  劉貞達
中    華    民    國    100    年    4    月    29    日
附錄本案論罪科刑法條全文－－
刑法第339 條：
意圖為自己或第三人不法之所有，以詐術使人將本人或第三人之
物交付者，處5 年以下有期徒刑、拘役或科或併科1 千元以下罰
金。
以前項方法得財產上不法之利益或使第三人得之者，亦同。
前二項之未遂犯罰之。